【裁判字號】    98,訴,605
【裁判日期】    980611
【裁判案由】    勞保
【裁判全文】
臺北高等行政法院裁定
                                       98年度訴字第605號
原      告  甲○○
被      告  勞工保險局
代  表  人  乙○○（總經理）
訴訟代理人  丁○○
            丙○○
上列當事人間因勞保事件，原告不服行政院勞工委員會中華民國
97年12月19日勞訴字第0970030219號訴願決定，提起行政訴訟，
本院裁定如下：
    主  文
原告之訴駁回。
訴訟費用由原告負擔。
本件關於國家賠償部分移送臺灣臺北地方法院。
    事實及理由
一、按「原告之訴，有左列各款情形之一者，行政法院應以裁定
    駁回之。但其情形可以補正者，審判長應定期間先命補正：
    …十、起訴不合程式或不備其他要件者。」行政訴訟法第10
    7 條第1 項第10款定有明文。又提起行政訴訟法第4 條第1
    項之撤銷訴訟，須人民因中央或地方機關之違法行政處分，
    認為損害其權利或法律上之利益，經依訴願法提起訴願而不
    服其決定者，始得向高等行政法院提起。而所謂行政處分，
    依行政程序法第92條第1 項規定，係指行政機關就公法上具
    體事件所為之決定或其他公權力措施而對外直接發生法律效
    果之單方行政行為而言。至於觀念通知者，指行政機關就特
    定事實之認知或對一定事項之觀念向特定人為表達而言；觀
    念通知並不具有發生法律效果之意思，故不屬行政處分，有
    最高行政法院（民國89年7 月1 日改制前為行政法院）44年
    判字第18號、62年裁字第41號判例可資參照。因此，對於行
    政機關所為事實通知或理由之說明不服，提起行政訴訟，自
    有起訴不備其他要件之違法，且依其情形無法補正，應依行
    政訴訟法第107 條第1 項第10款規定裁定駁回之。
二、原告以巨達保全股份有限公司為投保單位，加入勞工保險為
    被保險人。其至被告高雄市辦事處申請取得「勞工保險職業
    傷病門診單」後，持門診單至高安診所看診，據該診所醫師
    告知該門診單未加蓋投保單位、負責人及經辦人印章，不得
    使用，原告以其未能依勞保局編印之「勞保住院權益完全精
    通手冊」所載使用門診單，認被告編印手冊欺騙勞工，致其
    職災醫療權益受損，乃以97年8 月10日佩字第0176號函請被
    告就職災勞工就醫程序說明疑義，被告遂以97年8 月22日保
    給醫字第09710200860 號函復略以：「……查被保險人於加
    保有效期間發生職業傷病事故需就診時，得持投保單位填發
    之職業傷病醫療書單至全民健康保險醫事服務機構就診，享
    有免繳納健保規定部分負擔醫療費用之權益。投保單位如未
    依規定填發，被保險人得逕至本局各辦事處申請，經本局查
    明加保生效中，且投保單位無欠費，即發放職業傷病醫療書
    單，被保險人領取後，需請投保單位蓋章證明方得使用，本
    局印製之勞保住院權益完全精通手冊第7 頁已有載明。另如
    投保單位拒絕發給職業傷病醫療書單，被保險人至本局辦事
    處申請時，應說明投保單位拒發之原因，如經本局審查符合
    職業傷病就醫之規定，則由本局蓋章發給，得免蓋投保單位
    印章，即得持往全民健康保險醫事服務機構就診。……」原
    告復以97年8 月26日佩字第0176-1號函請被告說明索取職災
    醫療書單規定之疑義，被告乃以97年9 月12日保給醫字第09
    710215140 號函復原告略以：「……本局印製之勞保住院權
    益完全精通手冊所載，有關索取職災醫療書單之程序，係依
    照上開規定辦理。被保險人罹患職業傷病時，仍應由投保單
    位填發職災醫療書單，始得申請診療，本局考量被保險人向
    投保單位領單時，可能因單位無備用之書單無法立即發給被
    保險人使用等因素，乃開放被保險人得逕至本局各辦事處申
    請，經本局查明加保生效中，且投保單位無欠費，即發放職
    業傷病醫療書單，惟仍需請投保單位蓋章證明該被保險人確
    發生職災事故，方得持往醫療院所就診，以符合規定。……
    」（下稱系爭函文）。原告仍表不服，提起訴願，經行政院
    勞工委員會認系爭函文僅為單純之事實敘述，尚非屬行政機
    關本於行政職權所為之對外直接發生法律效果之單方行政行
    為，核其性質係屬欠缺法效性之意思通知，非屬行政處分，
    亦遭決定不受理，遂向高雄高等行政法院提起訴訟，經該院
    以無管轄權為由，以98年3 月2 日98年度訴字第108 號裁定
    移送本院。
三、經查，原告所不服之系爭函文（參見被告答辯卷第23頁），
    其內容略以：「……本局印製之勞保住院權益完全精通手冊
    所載，有關索取職災醫療書單之程序，係依照上開規定辦理
    。被保險人罹患職業傷病時，仍應由投保單位填發職災醫療
    書單，始得申請診療，本局考量被保險人向投保單位領單時
    ，可能因單位無備用之書單無法立即發給被保險人使用等因
    素，乃開放被保險人得逕至本局各辦事處申請，經本局查明
    加保生效中，且投保單位無欠費，即發放職業傷病醫療書單
    ，惟仍需請投保單位蓋章證明該被保險人確發生職災事故，
    方得持往醫療院所就診，以符合規定。……」係被告回覆原
    告97年8 月26日佩字第0176-1號來函（參見被告答辯卷第11
    頁）所為之公文，依據其來函主旨謂：「茲鈞院職業醫療書
    單違反職災勞工就醫程序，被保險人未能依法依行政院勞工
    委員會勞工保險局編印之完全精通手冊申領或使用，因此被
    保險人認定鈞院編印手冊欺騙勞工，並已侵害權益人職災醫
    療權益，提出請求請鈞局說明乙事……」等語，可知系爭函
    文內容係屬被告對原告所為有關陳情事項之回覆，性質上應
    屬觀念通知，並未造成原告任何權利或法律上利益之變動，
    被告亦未有使之發生法律效果之意思，故非屬行政處分甚明
    。本件原告對非行政處分提起行政訴訟，揆諸前開說明，自
    有起訴不備其他要件之違法，且依其情形無從補正，應以裁
    定駁回之。
四、復按「公法上之爭議，除法律別有規定外，得依本法提起行
    政訴訟。」「行政法院認其無受理訴訟權限者，應依職權以
    裁定將訴訟移送至有受理訴訟權限之管轄法院。數法院有管
    轄權而原告有指定者，移送至指定之法院。」「行政法院為
    第2 項及前項之裁定前，應先徵詢當事人之意見。」「訴訟
    事件不屬行政法院之權限者，行政法院應以裁定駁回之。」
    行政訴訟法第2 條、第12條之2 第2 項、第6 項及第107 條
    第1 項第1 款前段分別定有明文。本件原告另依據國家賠償
    法第2 條第2 項前段規定，請求被告應負國家賠償之責，聲
    明「被告應給付原告新台幣一億元，及自中華民國98年2 月
    25日起至清償日止，按週年利率百分之五計算之利息。」嗣
    並減縮聲明為「被告應給付原告新台幣二十萬元，及自中華
    民國98年2 月25日起至清償日止，按週年利率百分之五計算
    之利息。」依原告此部分起訴之對象、原因事實、實體法依
    據、訴之聲明及訴訟類型等事項判斷，其起訴之法律關係確
    係國家賠償法第2 條第2 項前段之損害賠償之訴，依同法第
    12條規定：「損害賠償之訴，除依本法規定外，適用民事訴
    訟法之規定。」行政法院並無受理訴訟之權限，原告提起此
    部分一般給付之訴，依行政訴訟法第107 條第1 項第1 款前
    段規定，為不合法，應予駁回（依司法院釋字第540 號解釋
    ，行政法院無審判權者，應以裁定駁回之，並依職權移送有
    審判權限之普通法院）。又本院已認無受理本案之訴訟權限
    ，依行政訴訟法第12條之2 第2 項及第6 項規定，即應依職
    權於徵詢當事人之意見後將訴訟移送至有受理訴訟權限之管
    轄法院。茲審酌被告公務所所在地在臺北市，爰依首揭規定
    ，於徵詢當事人意見後，將本件移送其管轄法院即臺灣臺北
    地方法院審理。
五、依行政訴訟法第12條之2 第2 項、第107 條第1 項第1 款前
    段、第10款、第104 條，民事訴訟法第95條、第78條，裁定
    如主文。
中    華    民    國    98    年     6    月   11     日
                      臺北高等行政法院第一庭
                            審判長法  官  王立杰
                                  法  官  楊得君
                                  法  官  劉錫賢
上為正本係照原本作成。
如不服本裁定，應於送達後10日內向本院提出抗告狀（須按他造
人數附繕本）。
中    華    民    國    98    年     6    月   11     日
                                  書記官  陳德銘


司法院資訊處製作；財團法人民間司法改革基金會備份。
